【裁判字號】    99,上更(一),233
【裁判日期】    990723
【裁判案由】    誣告
【裁判全文】
臺灣高等法院刑事判決             99年度上更(一)字第233號
上  訴  人  臺灣板橋地方法院檢察署檢察官
被      告  乙○○
選任辯護人  王秋滿律師
            陳明欽律師
上列上訴人因被告誣告案件，不服臺灣板橋地方法院95年度訴字
第1905號，中華民國96年10月19日第一審判決（起訴案號：臺灣
板橋地方法院檢察署95年度偵字第9915號），提起上訴，判決後
，經最高法院第一次發回，本院判決如下：
    主  文
原判決撤銷。
乙○○意圖他人受刑事處分，向該管公務員誣告，處有期徒刑拾
月，減為有期徒刑伍月，緩刑參年。
    事  實
一、乙○○係張月霞之養母，張月霞生有一子張偉毅，而張偉毅
    一向與乙○○同住，乙○○之夫張有禮於七十九年間死亡，
    乙○○與張月霞共同繼承張有禮所遺坐落台北縣三峽鎮○○
    段504之2、503 地號土地（下稱系爭土地）及其上未辦理保
    存登記之建物，應有部分各二分之一，嗣因張月霞以系爭土
    地應有部分二分之一向甲○○借款新台幣200 萬元未清償，
    本息達350 萬元，乙○○恐張月霞之欠債致前揭張月霞應有
    部分之土地房屋遭拍賣，甚至殃及張偉毅及乙○○本人，乃
    同意提供系爭土地其應有部分二分之一向三峽鎮農會辦理抵
    押貸款，以清償張月霞之債務，甲○○乃於93年7 月初至丙○○住處，出示乙○○委任甲○○向三峽鎮農會貸款之委任
    書，表示因乙○○所有系爭土地應有部分二分之一，擬向丙○○借款400 萬元，待乙○○所有系爭土地產權齊全後，再
    向三峽鎮農會貸款返還。丙○○為慎重起見，特協同甲○○
    至乙○○住處求證乙○○確有借款之意後，始由乙○○提供
    系爭土地應有部分二分之一予丙○○先後設定本金最高限額
    共計300萬元之系爭抵押權。乙○○並自93年7月13日起至同
    年11月1 日止陸續向丙○○借款355萬元，且於93年7月間簽
    發發票日為民國九十三年七月十九日、到期日為九十三年八
    月十九日、票號ＷＧ0000000號、面額新臺幣二百萬
    元之本票交付甲○○轉交丙○○，乙○○明知其所簽發之發
    票日為民國九十三年七月十九日、到期日為九十三年八月十
    九日、票號ＷＧ0000000號、面額新臺幣二百萬元之
    本票，係其所簽發並交付甲○○轉交丙○○，竟基於意圖使
    丙○○、甲○○受刑事處分，於九十四年一月十日具狀向臺
    灣板橋地方法院檢察署對甲○○及丙○○提出詐欺等罪（含
    行使偽造私文書、使公務員登載不實等罪）之告訴，指稱甲○○及丙○○二人涉有偽造文書等之罪，並於九十四年七月
    二十八日及同年十一月二十三日偵查時到庭向檢察官指訴上
    開本票非伊所簽發，係遭偽造。並於該案被告所提之刑事告
    訴（二）狀之續提告訴事，亦提及前揭本票及從未向丙○○
    借得任何款項等，於刑事再議（二）狀之續提再議事，亦提
    及前揭之本票及否認其所簽，於九十五年度偵績一字第七二
    號偵查時，亦具狀聲請調查證據稱前揭之本票確遭偽造等情
    。嗣經將該面額二百萬元本票送請內政部警政署刑事警察局
    鑑定，認定該本票上之二枚指紋與乙○○之右拇指、左拇指
    之指紋相符，該本票應為被告本人所簽發，並未遭人偽造，
    始知乙○○前開誣告之情事。
二、案經臺灣板橋地方法院檢察署檢察官自動偵查起訴。
    理  由
一、證據能力：被告及辯護人對後引證據之證據能力，均不爭執
    ，且同意作為證據（更一卷第31頁背面），且觀其製作取得
    之情形，亦無違法或不當之情狀，依刑事訴訟法第159條之5
    規定，均有證據能力，合先敘明。
一、訊據被告乙○○固不諱言於偵訊時否認本票為其簽發等情，
    惟否認有誣告犯行，辯稱：沒有跟他借錢，我沒有誣告云云
    ，經查：
（一）有關甲○○於93年7 月間，至被告乙○○住處，向被告乙○○言及張月霞積欠款項，若被告乙○○願先行代為償還
      ，將塗銷土地所設定之抵押權登記，並將土地移轉登記至
      張偉毅，嗣陸續向丙○○借調款項用以償還張月霞欠款，
      告訴人乙○○並提供本件土地2分之1持分予丙○○設定抵
      押，先後簽立面額200萬元、300 萬元、420萬元之本票等
      情，業據告訴人丙○○指訴在卷，並有切結書、委任書、
      同意書、本票影本、臺北縣樹林地政事務所96年9 月21日
      北縣樹地登字第0960012187號函附土地登記謄本、土地登
      記申請書在卷可參（偵續二卷第48-84頁，上訴字卷第31-
      33，39-66頁），此部份事實，堪予認定。
（二）有關被告向丙○○、甲○○借款，並開立系爭本票。嗣於
      另案偵查中，指稱該本票非其開立，係偽造等情，業據：
      證人丙○○、甲○○證述明確（原審卷第118頁至第124
      頁、96年度偵續二字第7號影印卷第13 頁背面、原卷第24
      頁），復有被告於94年1 月10日具狀向臺灣板橋地方法
      院檢察署對甲○○及丙○○提出之告訴狀，此有該告訴狀
      影本一份在卷可憑（94年度發查字第223號卷第1頁以下）
      ，被告於九十四年七月二十八日及同年十一月二十三日
      偵查時到庭向檢察官指訴上開本票非伊所簽發，係遭偽造
      等，亦有該筆錄可證（94年度偵字第3693號卷第74頁、94
      年度發查字第223號卷第1頁），且被告所提之刑事告訴
      （二）狀之續提告訴事，亦提及前揭本票及從未向丙○○
      借得任何款項等，於刑事再議（二）狀之續提再議事，亦
      均有提及前揭之本票及否認其所簽，並提起確認本票債權
      不存在之訴，於95年度偵續一字第72號偵查時，亦具狀聲
      請調查證據稱前揭之本票確遭偽造等情，有該告訴、再議
      狀、調查證據狀可稽（94年度他字第3693號卷第78頁、95
      年度偵續字第285號卷第17頁、95年度偵續一字第72號卷
      第59頁）。並有前揭本票影本在卷可稽（95年度偵續一
      字第72號卷第36頁），且該本票經臺灣板橋地方法院檢察
      署檢察官囑託內政部警政署刑事警察局鑑定結果認：「本
      案有關指紋部分：送鑑本票編號WG0000000號上可資比對
      指紋一枚（編號1）、乙○○書寫姓名下指紋二枚（編號2
      、3），經比對結果，依序與所附乙○○指紋卡右拇指、
      左拇指指紋相符；其餘指紋，因紋線模糊不清且特徵點不
      足，無法比對。有關筆跡部分：因乙○○庭寫筆跡有不自
      然現象，歉難認定」等情，有該局95年1月2日刑鑑字第09
      40185004號鑑定書可稽（94年度偵字第19486號卷第28 頁
      ），足見前揭之本票上關於乙○○之指紋既與乙○○右、
      左手拇指指紋相符，且被告於本院稱：本票是丙○○、甲○○叫我押手印等語（更一卷第31頁背面），堪認本票確
      係乙○○所簽發。此部份事實，亦堪認定。
（三）被告辯稱：未向丙○○、甲○○借款，並未誣告乙節，經
      查：如前所述，告訴人丙○○所持有之上開面額200 萬
      元本票確為被告乙○○所簽發等情，而被告於本院亦不否
      認本票係其簽發等情（更一卷第31頁背面），衡情，倘被
      告從未向告訴人丙○○借貸，何故簽立上開本票交予告訴
      人丙○○？再者，證人甲○○證稱：乙○○說要向三峽
      鎮農會借款400 萬元，但因張月霞被國稅局查封所以沒有
      辦法借，我們沒有去農會送過件，乙○○無法向三峽鎮農
      會辦貸款，就委託伊向丙○○借錢，乙○○寫委託書時用
      口頭說要借400萬元，第1 次只先借給乙○○250萬元，先
      去設定抵押權，250萬元是陸續交給伊比較多，伊本身一
      共拿到200萬元，給乙○○105萬元，都是給現金，共3次
      給乙○○，都是拿現金，分別是30萬元、26萬元及49萬元
      ，沒有扣利息及手續費，丙○○一共交付305萬元給伊及
      乙○○，伊拿走200萬元現金是乙○○要幫張月霞還錢，
      交現金予乙○○共3次，2次是伊與丙○○一起去乙○○家
      裡給乙○○，伊拿上去給乙○○同居人是四十幾萬元那1
      次；乙○○本來要向王建華借款，後來王說沒有錢，才向
      丙○○借等語（偵續字卷第285號卷第50頁，偵續二字卷
      第24頁），核與證人丙○○所述乙○○總共借了355萬元
      ，有3次係甲○○陪同伊親自送錢至乙○○住處，其中2次
      親自交給乙○○，有1次乙○○的同居人到樓下拿，3次加
      起來100萬元或105萬元，剩下的錢乙○○委託甲○○來拿
      ，伊陸續交給甲○○現金或支票共355萬元，每次金額不
      等等語（原審卷第118頁，120-123頁），除總金額略有出
      入，其餘大致相符。且觀諸被告於93年9月29日所立同
      意書載：「立同意書人乙○○女士土地坐落三峽鎮○○段
      503、504之2二筆及建物門牌三峽鎮○○路8號向三峽農會
      辦理貸款事宜。同意書人在農會撥款金額新台幣肆佰萬元
      正中撥新台幣參佰零陸萬元正予丙○○先生即塗銷設定抵
      押農會為第一順位。甲○○先生新台幣參拾肆萬元正餘額
      新台幣伍拾萬元正由乙○○所得。當日乙○○應還甲○○
      先生新台幣壹拾萬元正利息。恐口無憑特立此書」等語（
      上訴字卷第59頁），及甲○○於93年11月1日代被告出具
      之借據記載：「本人乙○○確實向丙○○君借到現金新台
      幣參佰肆拾萬元整，清償期限民國93年11月15日止。而本
      人所有坐落於三峽鎮○○段503地號及504之2地號之土地
      持分二分之一（含地上建物即門牌號碼：三峽鎮○○路8
      號1、2、3樓持分二分之一）同意以最高額度新台幣肆佰
      萬元（第一順位）辦理抵押設定予債權人丙○○君作為擔
      保，恐空口無憑，特立此據為證。PS，本日收到丙○○君
      現金新台幣壹拾伍萬元正，確實無訛。收款人簽章：甲○○」等語（上訴字卷第66頁），足認原本已借三百四十萬
      元，至93年11月1日止再借十五萬元，則被告確向告訴人
      借355萬元。因此，被告請求塗銷前揭抵押權設定登記
      ，及確認告訴人丙○○持有上開面額200萬元本票，對乙○○票據債權不存在等之民事請求，本院民事庭以95年度
      上字第303號，同此認定，而判決乙○○敗訴，並最高法
      院以95年度台上字第2662號裁定駁回上訴確定在案，有該
      案判決附卷可稽（偵續字卷第285號卷第100頁，更一卷第
      43 頁）。是被告此部分所辯，即屬無據，自不可採。至
      於被告指稱：張月霞並未欠甲○○三百多萬元乙節，然查
      ：證人張月霞出具之切結書載：張月霞向周月裡、王建華
      （按即甲○○之妻、子）借新台幣三百五十萬元（上訴卷
      第31頁），是此部份所指，顯有誤會。
（四）至於證人劉東龍於96年8 月23日偵訊證稱：甲○○告訴我
      ，他與丙○○一起設計乙○○，取得乙○○與張月霞共有
      的三峽鎮二筆土地，張月霞只跟他借一百五十萬元。甲○○還說他們根本沒拿錢給乙○○等語（偵續二字卷第30頁
      ），然查：甲○○於95年4月22日立證明書載：向丙○○取款三百五十五萬元，其中一百零五萬交予乙○○等語
      ，證人劉東龍並為見證人（偵續一字卷第96頁），顯然證
      人劉東龍上開說詞，與其先前當見證人之文書不符，則其
      所述，實難遽採。雖證人劉東龍於96年9月21日偵訊改稱
      ：我因是朋友關係答應做見證，但我不清楚他們有無交付
      款項給乙○○等語（偵續二字卷第88頁），其證詞自並無
      交付款項，又改為不知有無交付。說詞游移，自難採信。
      何況，如前所述，張月霞確欠甲○○之家人三百餘萬元
      ，且告訴人確交付款項予被告乙○○。而證人劉東龍上開
      所述與此卻不相符，顯見其陳述，有重大瑕疵，且其所述
      ：甲○○告知如何詐騙乙節，為甲○○所否認，是證人劉
      東龍所述，既有瑕疵，且與上開證據不符，自不足採。
（五）被告辯稱：證人周月裡於偵訊證稱：張月霞積欠其300 萬
      元等語，證人王建華於偵訊證稱：張月霞積欠其約50萬元
      等語（偵續二字卷第25頁），以該等證詞與卷附委任書所
      載「王建華本金新臺幣貳佰萬元、周月裡女士參佰萬元」
      不符（他字第3693號卷第26頁），因認甲○○向被告乙○○訛稱張月霞分別積欠王建華二百萬元、周月裡三百萬元
      未還乙節，然甲○○否認此節。且被告於警詢及告訴狀均
      稱：甲○○向乙○○稱：張月霞提供系爭土地向其借二百
      萬元，長達三年未還，本息累計達三百五十萬元等語（同
      上卷第9頁背面，第13頁），核與93年5月10日切結書所載
      金額三百五十萬元相符（他字卷第54頁），而與上開委任
      書記載之金額，是有出入，然依證人張月霞所述，其直接
      接觸借貸之人，係甲○○，而非其妻、子，顯見證人周月
      裡、王建華非直接放款人，則其二人對於放款款項，是否
      能記憶真切？即非無虞，尚難遽採。何況，如前所述，被
      告提供上開土地供設定抵押權及簽立上開本票，供向告訴
      人丙○○借貸之擔保，嗣後既已取得所借貸款項355萬元
      ，以供己用及清償張月霞所積欠之款項等，則委任書記載
      之款項，雖與實際金額不符，然不能因此即推翻被告確實
      借得之款項。是此部份所辯，亦有誤會。
（六）被告辯稱：甲○○關於張月霞所借款項，於偵訊，另案民
      事（台灣板橋地方法院94訴字第668 號）及同院95年拍字
      第611 號所述，均不相符，亦與委任書所載不符，顯見所
      述不實。丙○○於同院94年執字第10501號所陳告訴人乙○○借貸款項之金額、日期，與本票不符，亦與其於本案
      所稱之三百五十五萬元不符，顯見所述不實。甲○○關於
      告訴人代償之金額，於同院94年訴字第668號，97年訴字
      第2110號所述不符，顯然臨訟所編。亦與周月裡於鈞院98
      上字第192號案稱：未託我去處理任何張月霞的債務。不
      清楚他們跟甲○○關係等語不符。足認被告未欠其二人款
      項乙節，按有關張月霞欠款金額及如何清償，及被告所借
      總金額應為355萬元，均如前述，當以此為可採，而與此
      不符，自不可採。至於告訴人及甲○○於另案民事，如何
      陳述主張，則為另一事，何況，周月裡於另案說詞，已為
      該案判決所不採，有本院民事庭98年上字第192號判決在
      卷可參（更一卷第37-42頁），且與借款人張月霞所稱：
      均與甲○○接觸等語不符，尚難遽採。是此部份所指，尚
      有誤會。
（七）辯護人辯稱：本票部份，係係因檢察官之詢問，始為消極
      的否認或答辯不利於他人之陳述，並非積極地申告他人有
      偽造有價證券之犯行，被告既無申告他人使其受刑事或懲
      戒處分之意思，即與誣告罪之構成要件不符乙節，按誣告
      罪，本不限於所告事實全屬虛偽時，始能成立，倘所告事
      實之一部係出於故意虛構，仍不得謂非誣告，又若告訴人
      以自己親歷被害事實，堅指被訴人有犯罪行為，指名向該
      管公務員告訴，經判決無罪，認被訴人無此事實者，即不
      得認告訴人無誣告之故意（最高法院95年度台上字第2406
      號、69年度台上字第1272號判決意旨參照），查本件被告
      提出前揭之告訴時，係有委任律師為告訴代理人，係屬法
      律專業人士，有其刑事告訴狀可稽，且觀之前揭之事證，
      被告係親自在前揭台北縣樹林地政事務所有關抵押權設定
      登記資料其上之簽名及交付印鑑證明，前揭之本票確係被
      告乙○○按指印等所簽發，並有代償張月霞之債務及向丙○○借款之情事，此均為被告親歷之事，被告竟對丙○○
      、甲○○提出偽造文書等之告訴，此所告之事實，揆諸前
      揭最高法院之判決，自係出於故意虛構，不得謂非誣告，
      且被告所提之刑事告訴（二）狀之續提告訴事，亦提及前
      揭鑑定之本票及從未向丙○○借得任何款項等，於刑事再
      議（二）狀之續提再議事，亦均有提及前揭之本票及否認
      其所簽，並提起確認本票債權不存在之訴，於95年度偵續
      一字第72號偵查時，亦具狀聲請調查證據稱前揭之本票確
      遭偽造等，均有該告訴、再議狀、調查證據狀可稽（94年
      度他字第3693號卷第78頁、95年度偵續字第285號卷第17
      頁、95年度偵續一字第72號卷第59頁），顯然被告稱前揭
      其之本票確遭偽造等有追訴之意思，不然不會就此一再主
      張係遭偽造，再依告訴狀、再議狀等所記載之犯罪事實，
      及告訴人於檢察官偵查時之指訴之犯罪事實，從形式上觀
      察，假定各部分事實俱成立犯罪且具有實質上或裁判上一
      罪之不可分關係，檢察官亦必須全部追訴，被告就自己按
      指印簽發前揭之本票，係屬被告自己親歷之事，竟一再指
      述被偽造，自係出於故意虛構，不得謂非誣告，此部份所
      辯，尚有誤會。
（八）辯護人辯稱：被告年紀大，因當時簽立許多文件，無法分
      辨，突見本票，因已忘記，而回答非伊簽發，當屬遺忘誤
      認，並非蓄意誣告乙節，然查：被告於本院已坦承：本票
      是甲○○叫我押手印的等語（更一卷第31頁背面，57頁）
      ，顯然被告並未遺忘簽立本票之事，是此部份所辯，尚有
      誤會。
（九）有關被告於本院前審提出臺灣板橋地方法院檢察署檢察官
      96年度偵續二字第7 號起訴書以：丙○○、甲○○取得前
      揭抵押權及本票後，未實際貸予被告任何款項等而起訴丙○○、甲○○詐欺乙節，惟該案業經本院判決無罪確定，
      有本院98年上易字第1247號判決在卷可參（更一卷第11-2
      2頁），是此部份亦不能為有利被告之依據。
（十）被告及辯護人固於本院前審及本院準備程序聲請傳喚證人
      甲○○，惟於本院審理時，已捨棄傳喚（更一卷第51頁）
      ，而本件事證已明，即無再傳喚之必要，核予敘明。
綜上，被告所辯，均不足採，事證明確，被告之犯行，堪以認定
。
三、核被告所為，係犯刑法一百六十九條第一項之誣告罪。又誣
    告為妨害國家審判權之犯罪，就其性質而論，直接受害者係
    國家。至個人受害，乃國家進行不當審判事務所發生之結果
    ，與誣告行為不生直接之關係，故以一訴狀誣告數人，僅成
    立一誣告罪，並無適用刑法第五十五條從一重處斷之餘地（
    最高法院93年度台上字第5628號判決意旨參照）。因此，被
    告以一告訴行為誣告丙○○及甲○○，及多次指摘其二人，
    均僅成立一誣告罪。被告之犯罪時間在中華民國96年4 月
    24日以前，合於中華民國96年罪犯減刑條例第2條第1項第3
    款之減刑條件，減其宣告刑二分之ㄧ。
三、原審諭知被告無罪，尚有未洽，檢察官上訴，指摘及此，非
    無理由，應由本院將原判決撤銷改判，爰審被告之素行及其
    犯罪動機、手段、濫用國家司法資源，犯罪所生之危害程度
    ，對告訴人所受之影響及已與告訴人和解，犯後仍否認犯行
    之態度等一切情狀，量處有期徒刑十月，並依法減為有期徒
    刑五月。另被告未曾受有期徒刑以上刑之宣告，有本院被告
    之全國前案紀錄表在卷可參。審酌被告為養女代償債務等，
    因一時失慮行為，致觸犯刑責，犯後已與被害人達成和解，
    被害人表示願意原諒被告，請從輕發落等（上訴字卷第23頁
    ），被告經此偵查、審理及刑之宣告後，當知所警惕，信無
    再犯之虞，本院認對被告所宣告減得之刑以暫不執行為適當
    ，爰依刑法第七十四條第一項第一款之規定，併予宣告緩刑
    三年，以啟自新。
據上論斷，應依刑事訴訟法第369條第1項前段、第364條、第299
條第1項前段，刑法169 條第1項、第74條第1項第1款，中華民國
96年罪犯減刑條例第2條第1項第3款、第7條，判決如主文。
本案經檢察官侯千姬到庭執行職務。
中    華    民    國    99    年    7     月    23    日
                  刑事第十八庭審判長法  官  吳鴻章
                                    法  官  汪梅芬
                                    法  官  周政達
以上正本證明與原本無異。
如不服本判決，應於收受送達後10日內向本院提出上訴書狀，其
未敘述上訴之理由者並得於提起上訴後10日內向本院補提理由書
（均須按他造當事人之人數附繕本）「切勿逕送上級法院」。
                                    書記官  廖純瑜
中    華    民    國    99    年    7     月    23    日
附錄：本案論罪科刑法條全文
刑法第一百六十九條
意圖他人受刑事或懲戒處分，向該管公務員誣告者，處七年以下
有期徒刑。

司法院資訊處製作；財團法人民間司法改革基金會備份。
